【裁判字號】    95,上,286
【裁判日期】    951128
【裁判案由】    履行債務等
【裁判全文】
臺灣高等法院臺中分院民事判決           95年度上字第286號
上  訴  人
即被上訴人  甲○○
訴訟代理人  黃肇萍律師
上  訴  人
即被上訴人    涵碧樓大飯店股份有限公司
法定代理人  乙○○
被  上訴人  乙○○
上列 二 人
訴訟代理人  林錦隆律師
複  代理人  李宗炎律師
上列當事人間履行債務等事件，兩造對於中華民國95年6月14日
臺灣臺中地方法院95年度訴字第88號第一審判決各自提起上訴，
本院於95年11月14日言詞辯論終結，判決如下：
    主  文
兩造之上訴均駁回。
第二審訴訟費用由兩造各自負擔。
    事實及理由
一、上訴人即被上訴人涵碧樓大飯店股份有限公司（以下簡稱為
    涵碧樓公司）及被上訴人乙○○起訴主張：乙○○於民國87
    年6月4日與上訴人即被上訴人甲○○簽訂讓渡契約書，約定
    甲○○將涵碧樓公司之股權及所有權利包括經營權、租約及
    相關文件、簿冊以新臺幣（下同）2億6000萬元讓渡予乙○
    ○，並由乙○○接續經營。依系爭讓渡契約書第14條約定：
    「甲（即乙○○）、乙（即甲○○）雙方同意有關承租林務
    局林地之租金及涵碧樓公司應繳納之房屋稅，應以乙方將涵
    碧樓公司移交甲方當日為基準日，依甲乙分別負擔。如該租
    金或房屋稅業由一方全數支付時，他方應於移交以前按前述
    計算方式返還該方。」，而前開林班地87年度租金總計1,67
    2,481元，已由乙○○於88年4月16日全數繳納，依上開約定
    ，甲○○應返還1/2租金即836,240元予乙○○。另依系爭讓
    渡契約書第6條第4項約定「目前繫屬於‧‧‧法院之涵碧樓
    公司與東岳營造有限公司間有關爭執營造費用案件所衍生之
    涵碧樓公司之債務悉由乙方負責」，亦即甲○○應負責涵碧
    樓公司與訴外人東岳營造有限公司（以下稱東岳營造公司）
    間之工程款糾紛債務，而該約款係屬第三人利益契約，該第
    三人為涵碧樓公司，因東岳營造公司對於涵碧樓公司之營造
    費用即工程款訴訟事件，於93年11月30日經鈞院以86年度重
    上字第12號判決結果，其主文第4項載明涵碧樓公司應給付
    東岳營造公司1,159,386元，及自89年6月17日起之法定利息
    ，上開1,159,386元本金部分係東岳營造公司就該營造工程
    之保固金，於89年6月16日保固期滿，涵碧樓公司應返還予
    東岳營造公司，上開判決認定涵碧樓公司應負返還責任，並
    判決給付，涵碧樓公司亦已依該判決，如數提存該保固金，
    對涵碧樓公司之損害業已發生，依民法第269條、及債務不
    履行規定，乙○○自得請求甲○○向涵碧樓公司給付上開保
    固金及利息，涵碧樓公司亦得直接請求甲○○對自己為給付
    ，爰訴請：(一)甲○○應給付乙○○836,240元，及自起訴狀
    繕本送達甲○○之翌日起至清償日止，按年息5%計算之利息
    ；(二)甲○○應給付涵碧樓公司1,159,386元，及自89年6月17
    日起至清償日止，按年息5%計算之利息；及(三)願供擔保，請
    准宣告假執行等語。
二、上訴人即被上訴人甲○○則辯以：依系爭讓渡協議書第14條
    約定，林班地之租金如由乙○○支付，甲○○始負返還之責
    ，然觀之乙○○所提之租金繳納收據，承租人記明為「涵碧
    樓大飯店」，並非乙○○，該等租金由涵碧樓公司支付，甲
    ○○自無返還之理。又依系爭讓渡契約書第6條記載：債權
    債務之移轉，全為甲、乙雙方就所發生之債權、債務，各表
    示負責範圍之約定，並無指示第三人享受利益或表示其可直
    接請求之權利，則該條第4項：「涵碧樓公司與東岳營造公
    司間有關爭執營造費用案件所衍生之涵碧樓公司債務，悉由
    乙方負責」，主要目的在釐清甲、乙雙方之責任，亦即乙○
    ○對此費用無庸負責，並非指涵碧樓公司、或東岳營造公司
    得直接向甲○○請求，乙○○、及涵碧樓公司誤認此為第三
    人利益契約，有所不妥；況涵碧樓公司與東岳營造公司間保
    固金發還與否，涉及瑕疵修繕義務之履行，該事件目前亦未
    確定等語。
三、原審判決甲○○應給付乙○○836,240元，及自95年1月11日
    起至清償日止按週年利率5%計算之利息。並就兩造陳明願供
    擔保請准宣告假執行，及免為假執行，分別酌定相當擔保金
    併准許之；及駁回涵碧樓公司之訴及假執行之聲請。甲○○
    及涵碧樓公司各就其敗訴部分，提起本件上訴。
四、甲○○於本院聲明，求為判決：
    一上訴聲明：
    (一)原判決不利甲○○部分廢棄。
    (二)前項廢棄部分，乙○○於第一審之訴駁回。
    二答辯聲明：
      涵碧樓公司上訴駁回。
    並補充陳述稱：
    (一)上訴部分：依系爭讓渡契約書第14條約定，可知此等費用
      若全數由乙○○支付，應由甲○○負責返還其應負擔之部
      分，若由他人代為墊付，則屬他人對甲○○可否請求之問
      題。又觀之繳納收據所載、及證人王日春會計師於原審提
      出之書面說明：「應付林務局87年度之土地租金壹佰陸拾
      柒萬貳仟肆佰捌拾壹元，雖由涵碧樓飯店支付（88年4月
      20日兌現），由上述可知涵碧樓飯店資金缺口尚未補上，
      故由乙○○於88年2月6日先行借入涵碧樓飯店200萬元支
      應，足證甲○○尚無依讓渡契約書之約定負責。另本件買
      賣之標的為涵碧樓公司，非必等同於乙○○，該筆租金支
      付方式乃契約雙方讓渡條件，乙○○既未實際支付，則不
      能要求甲○○給付。
    (二)答辯部分：所謂第三人利益契約，必須當事人以契約約定
      因契約所生之債權由第三人享有，第三人基於此項債權，
      方得向債務人直接請求給付。換言之，必須是第三人取得
      一種債權，同時必須訂約人與債務人均有將此項債權交由
      第三人享有之合意始可，若無此種合意，第三人即無從取
      得此種債權，亦無向債務人直接請求給付之權利。依系爭
      契約第6條約定，係甲○○與乙○○間之責任分擔約款，
      並無約定或指示向第三人給付，亦未付與第三人請求之權
      利，顯與民法第269條第三人利益契約之規定要件不符。
      又縱上訴人應給付涵碧樓公司，因上開事件經最高法院廢
      棄發回，現由鈞院審理中，債務是否發生及其數額尚無法
      確定，條件尚未成就等語。
五、涵碧樓公司於本院聲明，求為判決：
    一上訴聲明：
    (一)原判決關於涵碧樓公司敗訴部分廢棄。
    (二)上廢棄部分，甲○○應給付涵碧樓公司1,159,386元，及
      自89年6月17日起至清償日止按年息5%計算之利息。
    二答辯聲明：甲○○之上訴駁回。
    乙○○於本院答辯聲明，求為判決：甲○○之上訴駁回
    並補充陳述稱：
    (一)乙○○得向甲○○請求給付有關林務局87年度租金1,672,
      481元之半數，即836,240元。乙○○與甲○○為系爭「讓
      渡合約書」之契約雙方當事人，依上開讓渡契約第1條第2
      項就讓與標的之約定、第5條、第14條、第6條第1項約定
      ，可知兩造買賣之標的係涵碧樓公司及其資產、權利，涵
      碧樓公司在本件讓渡行為中，僅係兩造買賣、讓與之標的
      物，故不論乙○○以涵碧樓公司名義、或以自己之名義給
      付林務局租金，均無礙於乙○○乃該筆租金之實際支付者
      之事實，而給付予林務局租金，係由乙○○支付，甲○○
      自應依約給付其中之半數。況甲○○於88年5月24日曾致
      函被上訴人乙○○，表示願依讓渡合約書之約定，分攤系
      爭租金，是甲○○於本訴訟前，已承認對乙○○之債務，
      復於本訴訟辯稱涵碧樓公司具獨立之法人格，顯係卸責之
      詞等語。
    (二)又涵碧樓公司係系爭讓渡契約之第三人：依系爭讓渡契
      約第6條第4項之約定，即係第三人利益契約條款，甲○○
      自應負責涵碧樓公司與東岳公司間之工程款糾紛之債務。
      雖系爭讓渡合約書第6條第4項並未約明甲○○應向何人
      給付涵碧樓公司之營造費用或工程款債務，惟依第6條第1
      項：「涵碧樓公司移轉登記予甲方前，經營中所發生之稅
      捐及『對外』所生之一切債務，概由乙方負責清理，與甲
      方無涉」，可知涵碧樓公司之系爭營造費用或工程款債務
      ，係屬涵碧樓公司在甲○○經營中對外所負之債務，自應
      由甲○○負責向涵碧樓公司或涵碧樓公司對外之債權人為
      給付或清償，依上開契約條款之約定，自屬「以契約訂定
      向第三人為給付」之第三人利益契約條款。又由系爭讓渡
      契約第1、3、4、6、7條之約定，均足證涵碧樓公司係系
      爭讓渡契約之第三人，涵碧樓公司自有向甲○○直接請求
      給付之權利。
    (三)涵碧樓公司與東岳營造公司關於營造費用或工程款糾紛一
      案，業經最高法院廢棄發回，現由鈞院95年度建上更(一)字
      第31號更審審理中，廢棄部分並未及於涵碧樓公司因保固
      期滿應給付與東岳營造公司之保固金債務部分。又依涵碧
      樓公司與東岳營造有限公司簽訂之工程承攬契約第20條第
      3項、第21條關於保固金之約定，關於涵碧樓公司所扣留
      之工程保固金，係專用於系爭工程驗收後之保固維修，期
      間3年，期滿未動用，涵碧樓公司即應無息返還，該承攬
      契約之其他條款亦無約定涵碧樓公司得以該工程保固金抵
      銷其他工程款之約定，故上開保固金及返還條件或期限應
      屬確定，涵碧樓公司應返還或給付東岳公司之工程款保固
      金，確為涵碧樓公司因系爭工程糾紛中再負擔之債務。
六、查乙○○主張其與甲○○於87年6月4日簽訂讓渡契約書，約
    定由甲○○將涵碧樓公司之股權及所有權利包括經營權、租
    約及相關文件、簿冊讓渡予乙○○，由乙○○繼續經營，依
    系爭讓渡契約書第14條約定，就承租林務局林地之租金、及
    涵碧樓公司應繳納之房屋稅，由雙方平均支付；又依6條第4
    項約定，涵碧樓公司與訴外人東岳營造公司間營造費用案件
    所衍生之債務悉由甲○○負責等情，業據提出系爭讓渡契約
    書、租金繳納收據、及本院86年度重上字第12號給付承攬報
    酬民事判決書等件為證，並為甲○○所不爭執，堪信乙○○
    上開主張為真實。惟乙○○主張：系爭承租林務局林地之租
    金係由乙○○繳納，依系爭讓渡契約書之約定，甲○○應給
    付予乙○○。涵碧樓公司則主張：其為系爭讓渡契約之利益
    第三人，涵碧樓公司與東岳營造公司間就保固金部分，已告
    確定，其自得依系爭讓渡契約之約定，請求甲○○給付上開
    保固金等情，則為甲○○所否認，並以上詞置辯。
七、經查兩造於原審整理並簡化爭點結果、及於本院準備審理中
    再為確認結果，已對下列事實不爭執：
  (一)乙○○與甲○○於87年6月4日簽訂系爭讓渡契約書，約定由
    乙○○將涵碧樓公司之股權及所有權利包括經營權、租約及
    相關文件、簿冊以2億6000萬元讓渡予乙○○，由乙○○繼
    續經營。系爭讓渡契約之當事人為乙○○、甲○○（見本院
    卷第49頁反面）。
  (二)依系爭讓渡契約書第14條約定：「甲（即乙○○）、乙（即
    甲○○）雙方同意有關承租林務局林地之租金及涵碧樓公司
    應繳納之房屋稅，應以乙方將涵碧樓公司移交甲方當日為基
    準日，依年租金及全年房屋稅總額按十二個月平均計算，由
    甲、乙分別負擔。如該租金或房屋稅額業由一方全數支付時
    ，他方應於移交以前按前述計算方式返還該方。」，而雙方
    之移交日為87年6月30日。
  (三)原審原證二所示南投林區管理處87年度地租字第8704871號
    租金收據所示1,670,110元、及87年度地租字第8704862號租
    金收據所示2,371元，總計為1,672,481元，為系爭讓渡契約
    書第14條所稱之「承租林務局林地之租金」，應由甲○○及
    乙○○平均負擔，即每人負擔額為836,240元（見本院卷第
    49頁反面）。又上開租金已於88年4月16日繳納完畢。
  (四)依系爭讓渡契約書第6條第4項約定：「目前繫屬於台灣台中
    法院之涵碧樓公司與陳宗鎮建築師事務所間有關爭執建築費
    用案件及涵碧樓公司與東岳營造有限公司間有關爭執營造費
    用案件所衍生之涵碧樓公司之債務悉由乙方負責。」，該條
    項所稱「涵碧樓公司與東岳營造有限公司間有關爭執營造費
    用案件」，係指本院86年度重上字第12號民事判決之紛爭事
    件。而本院86年度重上字第12號民事判決於93年12月14日宣
    判，其主文第4項為：「涵碧樓大飯店股份有限公司應再給
    付東岳營造有限公司1,159,386元，及自89年6月17日起至清
    償日止按年息5%計算之利息。」，該判決經上訴最高法院後
    ，目前發回本院審理中，尚未確定。
  兩造上開不爭執事實，本院無庸再調查証據，自得為判決之
  基礎。
八、惟兩造則對下列事項爭執，茲將兩造爭執事項論述如下：
  (一)系爭承租林務局林地之租金，是否由乙○○繳納？
    乙○○主張：乙○○與甲○○為系爭讓渡合約書之契約當事
    人，乙○○得向甲○○請求給付關於林務局87年度租金1,67
    2,481元之半數，即836,240元，雖該租金收據名義人記載涵
    碧樓公司，惟涵碧樓公司支付該租金之金錢，實際上係由乙
    ○○以股東往來方式代涵碧樓公司支付等語；甲○○則以：
    依繳納收據記載、及證人即會計師王日春於原審提出之書面
    說明，係乙○○於88年2月6日先行借予涵碧樓飯店200萬元
    支應，乙○○並未實際支付，不符系爭讓渡契約書約定等語
    。經查：乙○○、甲○○為系爭讓渡合約書之契約當事人，
    依系爭讓渡合約書第14條約定、及林務局87年度租金總計1,
    672,481元已給付完畢之事實，為兩造所不爭執，已如上述
    。甲○○雖以上詞，否認系爭租金係由乙○○所支付云云，
    惟查：乙○○主張其為系爭讓渡合約書之契約當事人，上開
    租金確係由其繳納等語，業據蕷提出系爭讓渡契約書、及上
    開租金收據等件為証，則其請求甲○○應如數返還上開數額
    之租金，即屬有據。又該租金收據名義人雖記載為涵碧樓公
    司，惟涵碧樓公司使用向林務局承租之土地，故收據上記載
    承租人姓名為涵碧樓大飯店，並無不妥之處，尚難以收據上
    記載之承租人為涵碧樓公司，即認該租金係由涵碧樓公司所
    支付。又涵碧樓公司係依公司法設立登記之法人，具有獨立
    人格，涵碧樓公司與乙○○間為不同之法律主體，涵碧樓公
    司其並非乙○○個人所屬之資產，其亦同為本件訴訟當事人
    ，乙○○於本件中主張上開租金係其於88年4月16日全數繳
    納完畢等語，並以系爭讓渡契約書當事人之地位，請求甲○
    ○應向自己給付上開租金，茍上開租金係由涵碧樓公司所支
    付，而非乙○○個人所給付，何以未見涵碧樓公司於本件中
    爭執之，足見；乙○○上開所述．堪信為真實，則其依系爭
    讓渡契約書第14條約定，向甲○○請求給付返還應分擔之租
    金836,240元，洵屬有據，應予准許。
  (二)涵碧樓公司是否為系爭讓渡契約之利益第三人？涵碧樓公司
    是否得依該讓渡契約書第6條第4項約定，請求甲○○給付上
    開保固金債務1,159,386元？該保固金債務之返還，與涵碧
    樓公司、東岳營造公司間因遲延工期得扣違約金之數額是否
    有關係？
    涵碧樓公司主張：依系爭讓渡契約第6條第1、4項約定，可
    知涵碧樓公司之營造費用或工程款債務，係屬涵碧樓公司在
    甲○○經營中對外所負之債務，自應由甲○○負責向涵碧樓
    公司、或涵碧樓公司對外之債權人為給付或清償，此部分約
    定，自屬以契約訂定向第三人為給付之第三人利益等語，惟
    已為甲○○所否認。按以契約訂定向第三人為給付者，要約
    人得請求債務人向第三人為給付，其第三人對於債務人，亦
    有直接請求給付之權。民法第269條第1項定有明文。因之；
    所謂第三人利益契約，乃當事人之一方與他方約定，由他
    方向第三人為一定之給付，第三人因此取得直接請求他方給
    付權利之契約；如當事人契約中，並未合意將因契約所生之
    債權由第三人享有，第三人自無基此債權，而得向債務人直
    接請求給付之權利。經查：依系爭讓渡契約第6條第1、4條
    分別約定：「涵碧樓公司移轉登記予甲方前，經營中所發生
    之稅捐及對外所生之一切債務，概由乙方負責清理，與甲方
    無涉。」；及「目前繫屬於台灣台中法院之涵碧樓公司與陳
    宗鎮建築師事務所間有關爭執建築費用案件，及涵碧樓公司
    與東岳營造有限公司間有關爭執營造費用案件所衍生之涵碧
    樓公司之債務悉由乙方負責。」，上開約定，係乙○○與甲
    ○○就涵碧樓公司經營權之轉讓移轉登記前，因經營所生之
    一切債務，由甲○○負責；及就涵碧樓公司與建築師間、及
    與東岳營造公司間當時涉訟之建築費用、營造費用等債務，
    悉數由甲○○負責；又依具體內容觀之，涵碧樓公司之稅款
    、對外債務、及建築、營造等費用，於權責、數額確定時，
    乙○○得依約向甲○○請求支付，丁顯忠即應負責償還，請
    求權人為簽訂系爭讓渡契約書之當事人乙○○甚明，並未有
    甲○○應向第三人為該給付、或第三人得直接請求甲○○為
    給付之意思存在，尚難認定系爭讓渡契約之性質，係屬第三
    人利益契約。涵碧樓公司主張上開約定為第三人利益契約，
    其為系爭契約之第三人，自得直接請求甲○○給付東岳營造
    公司應返還之保固金1,159,386元暨法定遲延利息，應屬無
    據。涵碧樓公司既非系爭讓渡契約之利益第三人，涵碧樓公
    司即無得依系爭讓渡契約書第6條第4項約定，請求甲○○給
    付上開保固金債務之權利，則涵碧樓公司與東岳營造公司間
    上開工程款事件，就保固金債務1,159,386元是否已告確定
    、或尚因遲延工期得扣除違約金之數額，而未告確定等爭執
    ，即非本件應審酌之問題，併予敘明。
九、綜上所述；乙○○依履行契約法律關係，訴請甲○○給付系
    爭租金836,240元，及自起訴狀繕本送達翌日95年1月11日起
    至清償日止，按年息5%計算之利息，原審以乙○○之請求，
    核屬有據，予以准許，並就兩造陳明願供擔保請准宣告假行
    ，及免為假執行之聲請，分別酌定相當擔保金額併准許之，
    核與法相符。至涵碧樓公司請求甲○○給付上開營造費用1,
    159,386元、暨法定遲延利息部分，則無理由，其假執行之
    聲請亦失所依附，原審為涵碧樓公司敗訴之判決，及駁回其
    假執行之聲請，核無不合。甲○○、及涵碧樓公司各對其敗
    訴部分，提起本件上訴，各指摘原判決不當，求予發棄改判
    ，均為無理由，應予駁回。
十、本案事實已臻明確，兩造其餘攻擊防禦方法，不足以影響本
    判決結果，爰不一一論述，併此敘明。
據上論結：本件上訴均為無理由，依民事訴訟法第449條第1項、
第78條，判決如主文。
中    華    民    國    95    年    11    月    28    日
                    民事第四庭審判長法  官  黃斐君
                                    法  官  陳蘇宗
                                    法  官  張浴美
以上正本係照原本作成。
不得上訴。
                                    書記官  郭振祥
中    華    民    國    95    年    12    月    1     日
                                                      Ｂ


司法院資訊處製作；財團法人民間司法改革基金會備份。
